【裁判字號】    99,訴,477
【裁判日期】    990531
【裁判案由】    請求撤銷贈與行為等
【裁判全文】
臺灣臺南地方法院民事判決               99年度訴字第477號
原      告  台新國際商業銀行股份有限公司
法定代理人  甲○○
訴訟代理人  丙○○
被      告  丁○○
            乙○○
上列當事人間請求撤銷贈與行為等事件，經本院於民國99年5月
12日言詞辯論終結，判決如下：
    主  文
被告丁○○、乙○○間就如附表所示之不動產，於民國九十六年
八月八日所為贈與之債權行為，及於民國九十六年八月十七日所
為所有權移轉之物權行為，均應予撤銷。
被告乙○○應將前項如附表所示之不動產，於民國九十六年八月
十七日以夫妻贈與為原因所為之所有權移轉登記，予以塗銷。
訴訟費用新臺幣陸仟貳佰捌拾元由被告負擔。
    事  實  及  理  由
一、本件原告起訴主張：
  (一)被告丁○○於民國93年2月間向原告申請卡號0000000000000
    000號之現金卡使用，詎被告丁○○自95年6月28日後即繳款
    逾期而有不正常之繳款情形，目前被告丁○○所積欠之帳款
    金額為新臺幣（下同）578,690元（內含本金445,667元、利
    息122,574元、違約金10,449元），被告丁○○未按期給付
    分期款，目前已逾期達479天，而被告丁○○於95年6月28日
    開始逾期還款後，其已明顯陷入財務困難，被告丁○○竟於
    96年8月17日以將其所有如附表所示之不動產無償贈與其配
    偶即被告乙○○之原因，辦理所有權移轉登記予被告乙○○
    ，此舉顯然係被告丁○○為逃避上開債務而為脫產之行為。
  (二)按債務人所為之無償行為，有害及債權人者，債權人得聲請
    法院撤銷之。債權人聲請法院撤銷時，得並聲請命受益人或
    轉得人回復原狀，民法第244條第1項、第4項定有明文。而
    所謂有害於債權，係指債務人所為之無償行為，致其責任財
    產減少，使債權處於不能或難於獲得清償之狀態，如此債務
    人之資產狀態，謂之無資力，而認定債務人有無資力係以債
    務人自認其無資力或停止支付事實等皆可為證明之方法。被
    告丁○○及乙○○已於審理中自承被告丁○○目前無工作收
    入，僅能向別人籌錢來還款，被告丁○○會將附表所示之不
    動產過戶給被告乙○○，係因為這樣對被告乙○○比較有保
    障，能保住系爭不動產等情，足見被告丁○○除系爭不動產
    外，已無資力償還積欠原告之上開債務，惟被告丁○○為逃
    避對原告之債務責任，竟將系爭不動產無償贈與被告乙○○
    ，並辦理所有權移轉登記完畢，足見被告丁○○之贈與行為
    有害原告債權之清償，故請鈞院予以撤銷，並命被告乙○○
    將系爭不動產回復被告丁○○所有等語。
  (三)並聲明：請求判決如主文第1、2項所示。
二、被告方面：
  (一)被告丁○○抗辯：伊有誠意要還款，但因為目前無工作，經
    濟狀況不好，希望和原告達成還款之協議，希望原告本件訴
    訟不再繼續請求等語，並聲明：駁回原告之訴。
  (二)被告乙○○抗辯：伊有誠意還款，但因為目前經濟狀況不好
    ，希望原告能讓伊分期還款，目前被告丁○○沒有工作，也
    只能向別人籌錢來還款，被告丁○○會將系爭不動產過戶給
    伊，係因為這樣對伊比較有保障，能保住這間房子等語，並
    聲明：駁回原告之訴。
三、經查，原告主張之上開事實，業據其提出現金卡申請書、約
    定書、債權金額計算書、土地及建物登記謄本、異動索引等
    件各1份為證，核與原告上揭所述相符，且被告丁○○、乙
    ○○對此無償贈與系爭不動產之行為有害原告債權一情亦不
    爭執，本院綜合上開證據調查結果，自堪信原告之主張為真
    實。至被告丁○○、乙○○雖辯稱其有誠意向別人籌錢償還
    積欠原告之款項，希望與原告達成和解云云，然此僅係被告
    能否與原告就債務清償方案達成協議之事，而無礙於被告間
    就系爭不動產所為贈與及所有權移轉行為之事實認定。
四、按債務人所為之無償行為，有害及債權者，債權人得聲請法
    院撤銷之；並得於聲請法院撤銷時，得並聲請命受益人或轉
    得人回復原狀，民法第244條第1項、第4項前段分別定有明
    文。次按民法第244條之撤銷權，其客體乃包括債務人所為
    之債權行為及物權行為，債權人行使此項撤銷權，可同時訴
    請撤銷債務人所為之債權行為及物權行為。再按債權人之債
    權，因債務人之行為，致有履行不能或困難之情形者，即應
    認有損害於債權人之權利，故在特定債權，倘債務人所為之
    無償行為，有害及債權者，債權人即得行使民法第244條第1
    項之撤銷權，以保全其債權（最高法院69年度臺上字第1302
    號判決參照)。是謂債務人所有之財產，除對於特定債權人
    設有擔保物權外，應為一切債務之總擔保，倘債務人財產已
    不足清償一切債務，而竟將財產贈與他人，對於普通債權人
    ，即難謂無詐害行為，至於債務人是否明知該無償行為有害
    及債權則不論，其意甚明。查被告已自承現無資力償還被告
    丁○○積欠原告之上開債務，已如上述，顯見被告丁○○於
    96年8月17日將如附表所示之系爭不動產以贈與為原因移轉
    所有權登記予其配偶即被告乙○○時，除如附表所示之系爭
    不動產外，並無其他財產足資清償其所負之系爭現金卡債務
    ，則被告丁○○將附表所示之系爭不動產無償贈與給被告乙
    ○○後，原告即無從對被告丁○○所有之系爭不動產求償，
    將致原告之系爭現金卡債權不能受償或增加行使之困難，自
    有害於原告之債權，至為明顯，揆諸前揭說明，原告自得依
    民法第244條第1項之規定，訴請撤銷被告丁○○、乙○○就
    如附表所示不動產所為贈與之債權行為及所有權移轉之物權
    行為，並基於同條第4項前段之規定，請求受益人即被告乙
    ○○以贈與為原因所為之所有權移轉登記予以塗銷，以為回
    復原狀，此洵屬正當。
五、綜上所述，原告依民法第244條第1項、第4項前段之規定，
    請求撤銷被告丁○○、乙○○間就附表所示之不動產於96年
    8月8日所為贈與之債權行為及96年8月17日所為所有權移轉
    登記之物權行為，並請求被告乙○○應將附表所示不動產於
    96年8月17日以夫妻贈與為原因所為之所有權移轉登記予以
    塗銷，為有理由，應予准許。
六、末按法院為終局判決時，應依職權為訴訟費用之裁判；訴訟
    費用，由敗訴之當事人負擔，民事訴訟法第87條第1項、第
    78條分別定有明文，參酌同法第91條第1項規定法院未於訴
    訟費用之裁判確定其費用額者，第一審受訴法院於該裁判有
    執行力後，應依聲請以裁定確定之立法意旨，法院於終局判
    決時可一併確定其費用額為原則，僅未一併確定費用額時，
    始例外於判決有執行力後，依聲請確定之。查本件訴訟費用
    計有第一審裁判費6,280元，爰依職權確定上開訴訟費用額
    並命由敗訴之被告負擔。
七、據上論結，本件原告之訴為有理由，依民事訴訟法第85條第
    1項前段、第87條第1項，判決如主文。
中    華    民    國    99    年    5     月    31    日
                      民事第一庭  法  官  黃聖涵
以上為正本係照原本作成。
如對本判決上訴，須於判決送達後20日內向本院提出上訴狀（須
附繕本）。
中    華    民    國    99    年    5     月    31    日
                                  書記官  朱小萍
  附表：
┌─────────────────────────────────┐
│財產所有人：乙○○                                                │
├─┬────────────────────┬─┬────┬───┤
│編│  土        地          坐        落    │地│面    積│權利  │
│  ├───┬────┬───┬───┬───┤  ├────┤範圍  │
│號│縣  市│鄉鎮市區○  段  ○ ○段 │ 地號 │目│平方公尺│      │
├─┼───┼────┼───┼───┼───┼─┼────┼───┤
│1 │臺南縣│ 歸仁鄉 │媽祖廟│  三  │243-7 │建│91.00   │1分之1│
│  │      │        │段    │      │      │  │        │      │
│  ├───┼────┴───┴───┴───┴─┴────┴───┤
│  │備考  │所有權人乙○○                                        │
└─┴───┴───────────────────────────┘
┌─┬──┬───────┬───┬──────────────┬──┐
│編│    │              │建築式│      建物面積（平方公尺）  │權利│
│  │    │              │樣主要│                            │    │
│  │    │              │建築材│                            │    │
│  │    │基  地  坐  落│料及房├──────┬───────┤    │
│  │建號│--------------│屋層數│樓層面積    │附屬建物主要建│範圍│
│  │    │建  物  門  牌│      │            │築材料及用途  │    │
│號│    │              │      │合    計    │              │    │
│  │    │              │      │            │              │    │
├─┼──┼───────┼───┼──────┼───────┼──┤
│1 │387 │臺南縣歸仁鄉媽│2層樓 │1層：49.16  │陽台：2.22    │全部│
│  │    │祖廟段3小段   │房、加│2層：49.16  │電梯樓梯間：  │    │
│  │    │243-7地號     │強磚造│合計：98.32 │7.31          │    │
│  │    │--------------│、住家│            │              │    │
│  │    │臺南縣歸仁鄉保│用    │            │              │    │
│  │    │大路2段118巷31│      │            │              │    │
│  │    │號            │      │            │              │    │
│  ├──┼───────┴───┴──────┴───────┴──┤
│  │備考│所有權人乙○○                                            │
└─┴──┴─────────────────────────────┘

司法院資訊處製作；財團法人民間司法改革基金會備份。
